【裁判字號】    95,訴,1524
【裁判日期】    951116
【裁判案由】    詐欺等
【裁判全文】
臺灣桃園地方法院刑事判決              95年度訴字第1524號
公  訴  人  台灣桃園地方法院檢察署檢察官
被      告  丙○○
上列被告因詐欺案件，經檢察官聲請簡易判決處刑（94年度偵字
第21999 號），本院認不宜以簡易判決處刑，改依通常程序審理
，被告自白犯罪，本院裁定改依簡式審判程序，判決如下︰
    主  文
丙○○幫助意圖為自己不法之所有，以詐術使人將本人之物交付
，處有期徒刑陸月，如易科罰金，以佰元折算壹日。
    事  實
一、丙○○於民國93年10月間經由朋友之介紹，得知有某不詳姓
    名年籍之成年人欲收購存摺及金融卡，乃撥打電話與該成年
    人聯絡後，丙○○因缺錢花用，雖明知邇來社會上詐騙集團
    犯案層出不窮，並可預見將自己之銀行帳戶交付他人使用，
    恐遭利用作為人頭帳戶，待詐騙集團成員對被害人施以詐欺
    等不法行為，致被害人陷於錯誤將款項匯入其所提供之人頭
    帳戶，再提領運用，而使被害人遭受財產上損害，竟仍不違
    背其本意，萌基於幫助他人詐欺之犯意，為獲取該名成年人
    所允予每份帳戶新臺幣（下同）3,000 元之報酬，遂基於幫
    助詐欺取財之犯意，於93年10月某日，在桃園縣中壢市火車
    站前，將其所有如附表所示之存摺、提款卡、密碼交付予該
    名成年人，該名成年人則交付9,000 元現款予丙○○為報酬
    ，嗣該詐欺犯集團成員取得上開帳戶後，竟意圖為自己不法
    之所有，基於詐欺取財之概括犯意，先於93年10月21日某時
    ，該詐欺集團成員即以簡訊通知丁○○設定提款機防火牆號
    碼，丁○○因此陷於錯誤，於同日依簡訊內容之指示，將兩
    筆款項各為22,684元、2,590 元匯入如附表所示丙○○所有
    之新竹國際商業銀行中原分行之帳戶後，旋遭詐欺集團成員
    提領一空，丁○○始悉受騙；該詐欺集團成員自稱係叫「李
    博文」警員承前犯意，於93年11月22日19時30分許，以電話
    聯繫乙○○，要求乙○○與某位姓名年籍不詳自稱合作金庫
    行員之成年人聯絡，該名成年人佯稱需更改帳戶磁條密碼，
    並需匯款89,999元以確認餘額，致乙○○因此陷於錯誤，於
    93年11月23日將款項89,999元如數匯入丙○○所有如附表所
    示之合作金庫中壢分行之帳戶中，於同日旋遭詐欺集團成員
    提領一空；又該詐欺集團成員承前犯意，於93年11月23日21
    時許，集團內某姓名年籍不詳綽號「成哥」之成年人以電話
    聯繫甲○○，要求甲○○與假冒中央金控中心的「宋襄理」
    聯絡，該名姓名年籍不詳綽號自稱「宋襄理」之成年人佯稱
    需為避免成為人頭帳戶，需至提款機確認身分，致甲○○因
    此陷於錯誤，分別於93年11月23日22時15分、同日22時19分
    、93年11月24日9 時54分到提款機操作，致匯款7,792 元、
    10,072元、19,983元至丙○○所有之新光銀行中壢分行之帳
    戶中，旋遭詐欺集團成員提領一空，嗣經丁○○、乙○○、
    甲○○報警處理，始知悉上情。
二、案經桃園縣政府警察局中壢分局報請臺灣桃園地方法院檢察
    署檢察官偵查後聲請簡易判決處刑。
    理  由
一、本件被告丙○○所犯係死刑、無期徒刑、最輕本刑為3 年以
    上有期徒刑以外之罪，其於準備程序中就被訴事實為有罪之
    陳述，經法官告知簡式審判程序之旨，並聽取公訴人、被告
    之意見後，依刑事訴訟法第273 條之1 第1 項規定，經本院
    合議庭裁定，由受命法官獨任進行簡式審判程序，並為審理
    判決，合先敘明。
二、上揭犯罪事實，業據被告於本院審理中坦承不諱，核與證人
    即丁○○、乙○○、甲○○於警詢中證述情節相符，並有新
    竹國際商業銀行中原分行94年3 月23日竹商銀中原字第74－
    1 號函、新竹國際商業銀行八德分行95年1 月17日竹商銀八
    德字第09500033號函、新竹國際商業銀行中原簡易型分行95
    年3 月22日竹商銀中原字第09500110號函台灣新光商業銀行
    中壢分行95年4 月25日新光銀（壢）字第28號函、合作金庫
    商業銀行95年6 月5 日合金總業字第0950013569號函、合作
    金庫商業銀行龍潭分行95年6 月21日合金龍存字第09500037
    66號函、合作金庫商業銀行中壢分行95年6 月30日合金壢營
    字第0950003784號函卷足憑，足認被告前開自白與事實相符
    ，堪以採信。又被告為身心正常之成年人，對於將屬於個人
    理財工具之金融帳戶資料提供予他人使用，可能為該不法集
    團所利用，以遂行詐欺取財之犯行一情，實難諉為不知，其
    具有不確定之幫助犯意甚明。綜上所述，本案事證已臻明確
    ，被告幫助詐欺取財犯行洵堪認定，應依法論科。
三、按刑法上之幫助犯，係對於犯罪與正犯有共同之認識，而以
    幫助之意思，對於正犯資以助力，而未參與實施犯罪之行為
    者而言（最高法院75年度臺上字第1509號、88年度臺上字第
    1270號判決亦同此意旨）。是以，如未參與實施犯罪構成要
    件之行為，且係出於幫助之意思提供助力，即屬幫助犯，而
    非共同正犯。本件被告基於幫助之犯意，提供新竹國際商業
    銀行中壢分行、新光銀行中壢分行、合作金庫中壢分行之存
    摺、提款卡、密碼予不詳姓名年籍之人士，該姓名年籍不詳
    之成年人所屬之詐欺集團成員與被害人聯繫之，利用被告之
    幫助，意圖為自己不法之所有之概括犯意，施用詐術使被害
    人丁○○、乙○○、甲○○陷於錯誤，因而匯款至被告所提
    供之上揭帳戶內，是被告所為係參與詐欺罪構成要件以外之
    行為，且在無證據證明被告係以正犯而非以幫助犯之犯意參
    與犯罪之情形下，應認其所為係幫助犯而非正犯行為。
  (一)按修正後刑法第2 條第1 項之規定：「行為後法律有變更者
    ，適用行為時之法律。但行為後之法律有利於行為人者，適
    用最有利於行為人之法律」，係規範行為後法律變更所生新
    舊法比較適用之準據法，於新法施行後，應適用新法第2 條
    第1 項之規定，為「從舊從輕」之比較；比較時應就罪刑有
    關之共犯、未遂犯、想像競合犯、牽連犯、連續犯、結合犯
    ，以及累犯加重、自首減輕暨其他法定加減原因（如身分加
    減）與加減例等一切情形，綜其全部罪刑之結果而為比較（
    最高法院95年第8次刑事庭會議決議參照）。查被告行為後
    ，罰金刑之計算單位及處罰、幫助犯、易科罰金之折算標準
    之規定，均有修正：1.罰金刑之計算單位及處罰部分：刑法
    第33條第5 款業於94年2 月2 日修正公布，並自95年7 月1
    日起施行；修正前刑法第33條第5 款規定「罰金：1 元以上
    。」修正後刑法第33條第5款規定「罰金：新臺幣1,000 元
    以上，以百元計算之」；另95年6 月14日修正公布刑法施行
    法第1 條之1 ：「中華民國94年1 月7 日刑法修正施行後，
    刑法分則編所定罰金之貨幣單位為新臺幣。94年1 月7 日刑
    法修正時，刑法分則編未修正之條文定有罰金者，自94年1
    月7 日刑法修正施行後，就其所定數額提高為30倍。但72年
    6 月26日至94年1 月7 日新增或修正之條文，就其所定數額
    提高為3 倍」，現行刑法中，有關於罰金刑之計算單位及處
    罰之規定已有修正，自屬法律變更。2.幫助犯部分：刑法第
    30條幫助犯之規定於94年2 月2 日修正公布，並於95年7 月
    1 日施行，修正前刑法第30條規定：「（第1 項）幫助他人
    犯罪者，為從犯。雖他人不知幫助之情者，亦同。（第2 項
    ）從犯之處罰，得按正犯之刑減輕之。」修正後刑法第30條
    規定：「（第1 項）幫助他人實行犯罪行為者，為幫助犯。
    雖他人不知幫助之情者，亦同。（第2 項）幫助犯之處罰，
    得按正犯之刑減輕之。」3.易科罰金之折算標準部分：刑法
    第41條第1 項業於94年2 月2 日修正公布，並於95年7 月1
    日施行，修正前刑法第41條第1 項前段規定：「犯最重本刑
    為5 年以下有期徒刑以下之刑之罪，而受6 個月以下有期徒
    刑或拘役之宣告，因身體、教育、職業、家庭之關係或其他
    正當事由，執行顯有困難者，得以1 元以上3 元以下折算1
    日，易科罰金。」又被告行為時之易科罰金折算標準，修正
    前罰金罰鍰提高標準條例第2 條前段（現已刪除）規定，就
    其原定數額提高為100 倍折算1 日，則本件被告行為時之易
    科罰金折算標準，應以銀元300 元折算1 日，經折算為新臺
    幣後，應以新臺幣900 元折算為1 日；修正後刑法第41條第
    1 項前段則規定：「犯最重本刑為5 年以下有期徒刑以下之
    刑之罪，而受6 個月以下有期徒刑或拘役之宣告者，得以新
    臺幣1, 000元、2,000 元或3,000 元折算1 日，易科罰金。
    」此項修正屬科刑規範事項之變更，其折算標準為裁判時所
    應諭知，亦屬法律變更。4.經綜合比較前述新、舊法結果，
    修正後規定並未較有利於行為人，則應依修正後刑法第2 條
    第1 項前段規定，適用行為時（即修正前）之法律。
  (二)核被告所為，係幫助犯刑法第339 條第1 項詐欺取財罪。詐
    欺集團成員對被害人丁○○、乙○○、甲○○所為3 次詐騙
    財物行為，時間緊接、手法相同，顯係基於概括犯意為之，
    為連續犯。又連續幫助與幫助連續原屬有別，如基於概括犯
    意，多次幫助他人犯罪，為連續幫助；如以1 幫助行為，幫
    助他人連續犯罪，則為幫助連續，就幫助犯言，僅有1 次之
    犯罪行為（最高法院86年度臺上字第5680號、87年度臺上字
    第3865號判決意旨參照）。本件被告以1 幫助行為，幫助他
    人連續詐欺，就被告而言，僅有1 次犯罪行為。被告幫助他
    人犯上開共同詐欺取財之罪，爰依修正前刑法第30條第2 項
    之規定，按正犯之刑減輕之。公訴意旨雖認被告所為係洗錢
    防制法第9 條第1 項洗錢罪之幫助犯，惟查洗錢行為係指行
    為人為掩飾或隱匿自己或他人重大犯罪所得財物或財產上之
    利益（洗錢防制法第2 條第1 款），或行為人收受、搬運、
    寄藏、故買或牙保他人因重大犯罪所得財物或財產上之利益
    （同法第2 條第2 款）。按洗錢防制法之制定，旨在規範特
    定重大犯罪（詳見該法第3 條）不法所得之資金或財產，藉
    由洗錢行為，諸如經由各種金融機關或其他交易管道，轉換
    成為合法來源之資金或財產，以切斷資金與當初犯罪行為之
    關連性，俾便於隱匿其犯罪行為或該資金不法來源或本質，
    以逃避追訴、處罰。該法之制定背景（參見立法院公報第85
    卷第43期院會紀錄第66頁至第78頁），主要係針對預防鉅額
    贓款，經由洗錢行為轉變為合法來源，造成資金流向之中斷
    ，使偵查機關無法藉由資金之流向，追查不法前行為之犯罪
    行為人。足見其所保護之法益為國家對特定重大犯罪之追訴
    及處罰，此觀該法第1 條已明定：「為防制洗錢，追查犯罪
    ，特制定本法」，而對不法之前行為其所侵害之一般法益，
    因已有該當各行為之構成要件加以保護，自非該法之立法目
    的甚明。又該法第2 條第1 款之洗錢行為，除利用不知情之
    合法管道（如金融機關）所為之典型行為外，固尚有其他掩
    飾、藏匿犯特定重大犯罪所得財產或利益之行為，但仍須有
    旨在避免追訴、處罰而使其所得財物或利益之來源合法化，
    或改變該財物或利益之本質之犯意，始克相當，若僅係行為
    人對犯特定重大犯罪所得之財產或利益作直接使用或消費之
    處分行為，自非該法所規範之洗錢行為（最高法院著有92年
    度臺上字第3639號判決意旨參照）。經查本件係不詳姓名年
    籍之數名成年人，共同利用被告所提供之帳戶，將詐欺所得
    之款項直接匯入該帳戶，上開不詳姓名年籍之成年人要求被
    害人將金錢匯入被告提供之帳戶之行為，本即係該詐欺集團
    為實施其詐欺行為之犯罪手段，並非於取得財物後，另為掩
    飾、隱匿其詐欺所得之行為，亦非被告於上開成年人共同實
    施詐欺犯罪取得財物後，另由被告為之掩飾、隱匿行為，此
    自被害人與該不詳姓名成年人聯繫後，直接依指示以現金匯
    款方式將金錢匯入被告所提供之帳戶內等情可得而知。且偵
    查機關得藉由被害人將款項匯入被告帳戶等情，一目瞭然資
    金來源之不法性，並得以追查資金之流向，資金與當初犯罪
    行為之關連性並未被切斷，與「掩飾」、「隱匿」之性質亦
    有不符，核與洗錢防制法第2 條規定之洗錢行為構成要件有
    間。況本件尚不能證明被告亦知悉上開成年人係將該帳戶提
    供為從事常業詐欺或其他重大犯罪之人頭帳戶之用，被告亦
    非與上開成年人有何犯意聯絡或參與詐欺構成要件行為之分
    擔。揆諸上開說明，被告尚不構成幫助洗錢之犯行。公訴人
    認被告構成幫助洗錢罪等，尚有未洽，惟其基本事實既屬同
    一，本院自應依刑事訴訟法第300 條規定變更起訴法條。爰
    審酌被告提供帳戶予不詳姓名年籍之成年人使用，所為已影
    響社會正常交易安全，增加被害人尋求救濟之困難，並使犯
    罪之追查趨於複雜，危害社會情節甚鉅及其犯罪之動機、目
    的、手段、生活狀況、智識程度、及犯罪後於本院審理時尚
    能坦承犯行，態度尚稱良好等一切情狀，量處如主文所示之
    刑，並諭知易科罰金之折算標準。至於被告因交付上開帳戶
    予該名男子而得款9,000 元，並未扣案，且係消費物，恐已
    早經被告花用殆盡，並無證據足資證明現款仍屬被告所有，
    為免將來執行困難，不予宣告沒收。另被告交予該男子如附
    表所示之帳戶存摺、提款卡等物，雖係供犯罪所用之物，但
    未經扣案，迄今仍未取回，且非義務沒收之物，爰不為沒收
    之諭知，附此敘明。
據上論斷，應依刑事訴訟法第273 條之1 第1 項、第299 條第1
項前段、第300 條，修正後刑法第2 條第1 項前段、修正前刑法
第30條第1 項前段、第2 項、刑法第339 條第1 項、修正前刑法
第41條第1 項前段，罰金罰鍰提高標準條例第1 條前段、修正前
罰金罰鍰提高標準條例第2 條，判決如主文。
本案經檢察官蔡正雄到庭執行職務。
中    華    民    國    95    年    11    月    16    日
                  刑事第四庭  法  官  張淑華
以上正本證明與原本無異。
如不服本判決，應於送達後10日內，向本院提出上訴狀。
                              書記官  郭中明
中    華    民    國    95    年    11    月    17    日
附表
┌──┬─────┬────┬─────┬───────┐
│編號│帳戶所有人│開戶銀行│   帳號   │     備註     │
├──┼─────┼────┼─────┼───────┤
│ (一) │  丙○○  │新竹國際│0000-00000│93.10.23日開│
│    │          │商業銀行│76-3      │  戶。        │
│    │          │中原簡易│          │被害人丁○○│
│    │          │型分行  │          │  於93.10.21日│
│    │          │        │          │  18時許接到手│
│    │          │        │          │  機簡訊後，依│
│    │          │        │          │  對方指示操作│
│    │          │        │          │  自動提款機設│
│    │          │        │          │  定防火牆密碼│
│    │          │        │          │  ，結果匯出款│
│    │          │        │          │  項22684 元、│
│    │          │        │          │  2590元至被告│
│    │          │        │          │  丙○○帳戶，│
│    │          │        │          │  共計25274 元│
│    │          │        │          │  。          │
├──┼─────┼────┼─────┼───────┤
│ (二) │  丙○○  │台灣新光│0000-00-00│93.10.19日開│
│    │          │商業銀行│0733-1    │  戶。        │
│    │          │中壢分行│          │被害人甲○○│
│    │          │        │          │  於93.11.23日│
│    │          │        │          │  21時許接獲自│
│    │          │        │          │  稱「成哥」之│
│    │          │        │          │  人來電佯稱：│
│    │          │        │          │  伊之帳戶將成│
│    │          │        │          │  為人頭帳戶等│
│    │          │        │          │  語，被害人林│
│    │          │        │          │  囿辰遂依指示│
│    │          │        │          │  前往自動匯款│
│    │          │        │          │  機操作，共匯│
│    │          │        │          │  出3 筆金額：│
│    │          │        │          │  1.93.11.23日│
│    │          │        │          │    7,792元   │
│    │          │        │          │  2.93.11.23日│
│    │          │        │          │    10,072元  │
│    │          │        │          │  3.93.11.24日│
│    │          │        │          │    19,983元  │
│    │          │        │          │共計37,847 元 │
├──┼─────┼────┼─────┼───────┤
│ (三) │  丙○○  │合作金庫│0000000000│93.10.15日開│
│    │          │商業銀行│671       │  戶。        │
│    │          │中壢分行│          │被害人乙○○│
│    │          │        │          │  於93.11.22日│
│    │          │        │          │  晚上7 時30分│
│    │          │        │          │  許接獲電話佯│
│    │          │        │          │  稱：要更改新│
│    │          │        │          │  申辦晶片金融│
│    │          │        │          │  卡之密碼，張│
│    │          │        │          │  永慶遂依指示│
│    │          │        │          │  操作自動提款│
│    │          │        │          │  機後，匯出金│
│    │          │        │          │  額89,999元至│
│    │          │        │          │  丙○○帳戶。│
└──┴─────┴────┴─────┴───────┘
附錄本案論罪科刑法條
中華民國刑法第339條
（普通詐欺罪）
意圖為自己或第三人不法之所有，以詐術使人將本人或第三人之
物交付者，處5 年以下有期徒刑、拘役或科或併科1 千元以下罰
金。
以前項方法得財產上不法之利益或使第三人得之者，亦同。
前二項之未遂犯罰之。


司法院資訊處製作；財團法人民間司法改革基金會備份。
